臺灣臺南地方法院臺南簡易庭民事判決
109年度南簡字第1700號
原      告  中國信託商業銀行股份有限公司


法定代理人  利明献

訴訟代理人  郭俊雄

被      告  蔡坤龍
            林崇憲
上列當事人間確認抵押權不存在等事件，本院於民國110年3月11
日言詞辯論終結，判決如下：
    主      文
確認被告間就附表所示之土地於民國89年11月2日向臺南市安南
地政事務所以安南土字第020310號設定之抵押權所擔保總金額新
臺幣陸拾萬元之債權不存在。
被告林崇憲應將如附表所示之土地於民國89年11月2日向臺南市
安南地政事務所以安南土字第020310號設定之抵押權登記予以塗
銷。
訴訟費用新臺幣陸仟伍佰元由被告負擔。
    事實及理由
一、本件被告經合法通知，均未於言詞辯論期日到場，核無民事
    訴訟法第386條所列各款情形，爰依原告之聲請，由其一造
    辯論而為判決。
二、原告起訴主張：被告蔡坤龍積欠原告新臺幣（下同）49,059
    元及利息、違約金未清償，原告已取得執行名義即本院101
    年度司執字第22477號債權憑證。原告前持上開執行名義欲
    聲請對被告蔡坤龍所有如附表所示之土地強制執行，始發現
    被告蔡坤龍於民國89年11月2日，向臺南市安南地政事務所
    以安南土字第020310號將如附表所示之土地，設定擔保債權
    總金額60萬元（以下簡稱系爭債權）之抵押權（以下簡稱系
    爭抵押權）予被告林崇憲，被告二人間所設定之系爭抵押權
    實已妨礙原告債權之獲償，系爭抵押權所擔保之系爭債權存
    在與否，將影響原告受償之權利，原告自有即受確認判決之
    法律上利益。又系爭抵押權設定至今已逾20年，亦未見抵押
    權人積極追償，被告間是否確有債權債務關係、交付金錢等
    對價，容有疑問；原告主張被告間就系爭債權不存在，係消
    極確認之訴，應由被告就系爭債權存在之事實負舉證之責，
    如被告無法舉證，即應認系爭債權不存在；又被告蔡坤龍本
    得依民法第767條規定，請求被告林崇憲塗銷系爭抵押權設
    定登記，然被告蔡坤龍怠於行使權利，原告自得代位行使上
    開權利，爰依民法第242條、第767條規定，提起本件訴訟等
    語。並聲明求為判決如主文第1、2項所示。
三、被告蔡坤龍、林崇憲均未於言詞辯論期日到場，亦未提出書
    狀作何聲明或陳述。
四、得心證之理由：
（一）按確認法律關係之訴，非原告有即受確認判決之法律上利
      益者，不得提起之，民事訴訟法第247條第1項前段定有明
      文。次按所謂即受確認判決之法律上利益，係指因法律關
      係存否不明確，原告主觀上認其在法律上之地位有不安之
      狀態存在，且此種不安之狀態，能以確認判決將之除去者
      而言。又確認法律關係成立或不成立（存在不存在）之訴
      ，如有即受確認判決之法律上利益，縱其所求確認者為他
      人間之法律關係，亦非不得提起（最高法院52年台上字第
      1240號、32年上字第3165號判例要旨參照）。本件原告以
      被告間就如附表所示之土地所設定之系爭抵押權，影響其
      對被告蔡坤龍債權之受償權益，因而請求確認系爭抵押權
      所擔保之系爭債權不存在。是被告間債權關係存否不明之
      狀態，足使原告私法上之地位有受侵害之危險，而此危險
      並得以對於被告之確認判決除去，揆諸前開說明，原告提
      起本件確認之訴有即受確認判決之法律上利益，應予准許
      。
（二）原告主張之上開事實，業據提出與其所述相符之如附表所
      示之土地登記謄本、本院101年度司執字第22477號債權憑
      證及本院108年度司執字第36046號民事執行處函為憑；而
      被告經合法通知，均未於言詞辯論期日到場爭執，復未提
      出書狀作何聲明或答辯以供本院斟酌；本院依上開證據調
      查之結果，堪認原告主張系爭抵押權所擔保之系爭債權不
      存在，為可採信。
（三）按抵押權乃作為擔保債權之物權，抵押權之成立，以抵押
      債權之存在為前提，債權若不存在，抵押權亦不成立，即
      抵押權應從屬於其所擔保之抵押債權而存在。原告主張系
      爭抵押權擔保之系爭債權不存在，既為可採。從而，系爭
      抵押權所擔保之系爭債權既不存在，依抵押權之從屬性，
      系爭抵押權即歸於消滅。 
（四）按債務人怠於行使其權利時，債權人因保全債權，得以自
      己之名義，行使其權利；所有人對於無權占有或侵奪其所
      有物者，得請求返還之。對於妨害其所有權者，得請求除
      去之。有妨害其所有權之虞者，得請求防止之，民法第24
      2條本文、第767條第1項分別定有明文。被告林崇憲就系
      爭不動產並無抵押權存在，然系爭不動產登記謄本上仍登
      記有系爭抵押權設定，系爭抵押權之登記名義顯然阻礙被
      告蔡坤龍對系爭不動產所有權之行使，是被告蔡坤龍自得
      依民法第767條第1項中段之規定，請求被告林崇憲塗銷系
      爭抵押權設定登記，但被告蔡坤龍卻怠於行使上開塗銷登
      記請求權，而原告為被告蔡坤龍之債權人，則原告為保全
      其債權，依民法第242條本文之規定，代位被告蔡坤龍請
      求被告林崇憲塗銷系爭抵押權設定登記，核屬有據。
五、綜上所述，原告請求確認系爭抵押權所擔保之系爭債權不存
    在，並請求被告林崇憲應將系爭抵押權設定登記予以塗銷，
    均為有理由，應予准許。
六、按訴訟費用，由敗訴之當事人負擔；又法院為終局判決時，
    應依職權為訴訟費用之裁判，民事訴訟法第78條及第87條第
    1項分別定有明文。經核本件訴訟費用額為6,500元（即第一
    審裁判費），而原告之請求為有理由，爰依上開規定確定被
    告應負擔之訴訟費用如主文第3項所示。
七、據上論結，原告之訴，為有理由，依民事訴訟法第436條第2
    項、第385條第1項前段、第78條、第87條第1項，判決如主
    文。
中　　華　　民　　國　　110 　年　　3 　　月　　25　　日
                          臺灣臺南地方法院臺南簡易庭
                                法  官  王 獻 楠
上為正本係照原本作成。
如不服本判決，應於送達後20日內，向本院提出上訴狀並表明上
訴理由，如於本判決宣示後送達前提起上訴者，應於判決送達後
20日內補提上訴理由書（須附繕本），如委任律師提起上訴者，
應一併繳納上訴審裁判費。
中　　華　　民　　國　　110 　年　　3 　　月　　25　　日
                                書記官  蕭 雅 文　
附表：    編號          地        號  面         積  權 利 範 圍  1 臺南市○○區○○段000地號 128.05平方公尺 5分之1  2 臺南市○○區○○段000地號 334.94平方公尺 5分之1  3 臺南市○○區○○段00000地號 339.59平方公尺 5分之1  4 臺南市○○區○○段00000地號 57.48平方公尺 5分之1  5 臺南市○○區○○段000地號 16.41平方公尺 10分之1  6 臺南市○○區○○段00000地號 481.58平方公尺 10分之1